【裁判字號】    98,上易,74
【裁判日期】    980630
【裁判案由】    確認債權不存在
【裁判全文】
臺灣高等法院臺南分院民事判決  98年度上易字第74號
上  訴  人  乙○○○
被 上訴 人  丙 ○ ○
訴訟代理人  甲 ○ ○
上列當事人間請求確認債權不存在事件，上訴人對於中華民國98
年3月5日臺灣臺南地方法院97年度訴字第1381號第一審判決提起
上訴，本院於98年6月16日言詞辯論終結，茲判決如下：
    主  文
上訴駁回。
第二審訴訟費用由上訴人負擔。
    事  實
甲、上訴人方面：
一、聲明：(一)原判決廢棄。(二)被上訴人在第一審之訴駁回。(三)第
    一、二審訴訟費用由被上訴人負擔。
二、陳述：除與原判決記載相同者，茲引用之外，補稱：
  (一)民國（下同）82年9月間被上訴人向上訴人借款新台幣 (下
    同)80萬元，提供台南縣佳里鎮○○○段698一37地號及地上
    建物設定抵押權登記，至90年10月間辦理塗銷抵押權（未拋
    棄債權)，經過8年全未支利息，依民間月息二分計算每月利
    息1萬6000元，每年19萬2000元，8年共153萬6000元全未支
    付，為兩造不否認之事實。
  (二)90年10月間被上訴人委由土地代書告知上訴人，抵押物如被
    法院拍賣，上訴人第二順位抵押權未能得清償，被上訴人要
    自行處理，可以支付利息20萬元給上訴人等等，因此上訴人
    依約定時間到佳里地政事務所會同辦理抵押權塗銷登記，及
    受領20萬元利息，當場由被上訴人給付20萬元，惟該清償之
    20萬元係積欠利息之一部分，並非本金之清償，故上訴人只
    是拋棄抵押權並非拋棄系爭借款債權。土地代書雖書寫「債
    務清償證明書」送請地政事務所塗銷抵押權，但借款確實未
    清償，因而未將擔保本票、借據交還被上訴人。本件系爭本
    票債權並非不存在，否則怎會債務清償被上訴人不拿回借據
    及本票之理，亦即從屬之抵押權雖已消滅，但主債權並未消
    滅。
  (三)被上訴人在原審法院初即主張向友人借款150萬元清償己○
    ○70萬元，清償上訴人80萬元，後即改稱妻看護工作賺錢75
    萬元，嗣又改變由台強建設公司（下稱台強公司）一銀帳戶
    領出77萬元等等，前後矛盾不一，可見係虛偽陳述。被上訴
    人於原審主張40萬元交由代書人轉交上訴人，但上訴人未收
    到40萬元，又代書人戊○○及丁○○均否認收到被上訴人交
    付之40萬元，亦未轉交40萬元予上訴人，且另抵押權人李作
    楝於收到代書人轉交35萬元時，擔保之本票及借據均交還代
    書人，亦經己○○到庭陳述在案。上訴人因代書人未轉交40
    萬元，故80萬元之本票及借據仍保留中，事實真相甚明顯，
    至於被上訴人之鄰友庚○○到庭作證說：幫被上訴人點鈔75
    萬元交付土地代書人云云，全係事後串證之詞，且其亦未看
    到土地代書人將40萬元轉交上訴人，既然未看到40萬元轉交
    上訴人，但原審判決認為已交付上訴人40萬元，證人證言於
    法自屬不合；況其公司領出77萬元究竟用在何處不得而知，
    又何故台強公司會給被上訴人77萬元亦未查明交代，有隨便
    拿人帳戶充數之嫌。
  (四)按上訴人借予被上訴人80萬元，8年後積欠利息153萬元共計
    233萬元，而僅支付20萬元之利息，上訴人只是拋棄擔保之
    抵押權仍保留債權，故執有本票及借據正本各1件，至於土
    地代書人作成之「債務清償證明書」1件係送請地政事務所
    塗銷抵押權專用，非給予上訴人債務已清償之憑證，故債務
    未清償上訴人仍執有本票及借據正本，原判決確認本票債權
    不存在則非合理。
三、證據：援用第一審所提證據。
乙、被上訴人方面：
一、聲明：(一)上訴駁回。(二)第二審訴訟費用由上訴人負擔。
二、陳述：除與原判決記載相同者，茲引用之外，補稱：
    兩造爭執重點，經原審傳喚證人甲○○、庚○○、己○○、
    戊○○及丁○○等人到庭陳述，業已證明被上訴人確於90年
    10月19日與上訴人和解清償，兩造間債權債務關係消滅。上
    訴人於和解當時並未將供擔保用之本票返還被上訴人，被上
    訴人因不懂法律亦未要求取回，致衍生本件之爭訟。況被上
    訴人借款後第1年開立一年份支票予上訴人，利率2分半，每
    月利息3萬7500元，第2年也有逐月拿給上訴人，上訴人稱只
    拿到3個月每月1萬6000元利息為不實在，原審判決被上訴人
    請求確認本票債權不存在之訴訟並無不合。
三、證據：援用第一審所提證據。
    理  由
一、被上訴人起訴主張：被上訴人於82年9月間因長輩需錢週轉
    ，將登記伊名義所有坐落臺南縣佳里鎮○○○段698-37地號
    土地及其上建物282建號房屋（下稱系爭抵押物），設定抵
    押權予上訴人及訴外人己○○，分別向上訴人借款80萬元（
    下稱系爭抵押借款）、訴外人己○○70萬元，共借款150萬
    元，抵押權權利存續期間自82年9月20日起至83年9月20日止
    。兩造於82年9月22日辦妥抵押權登記後，被上訴人於9月24
    日另行開立本票乙紙供擔保。系爭借款債務已於90年10月19
    日，經兩造同意以債權額之一半即40萬元和解清償，被上訴
    人當場交付40萬元，上訴人則出具清償證明書，交由代理人
    丁○○代為辦理抵押權塗銷登記，該擔保用之本票，應已失
    請求之權利。詎上訴人並未將本票一併返還，反於日前持該
    本票聲請法院裁定准予強制執行，被上訴人為此提起本件確
    認之訴，求為確認上訴人所持有被上訴人82年9月24日開立
    、票號N0-000000、票面金額80萬元整之本票債權及借款債
    權不存在等語。（原審為上訴人敗訴之判決）
二、上訴人則以：82年間經土地代書戊○○居間介紹，被上訴人
    向伊借款80萬元，並提供系爭抵押物設定抵押權登記，借款
    時簽發本票及借據以供擔保。被上訴人自借款後不繳納利息
    ，依民間月息2分計算1年利息16萬元，至90年已積欠利息8
    年計120餘萬元，90年10月間被上訴人告知伊要自行出賣系
    爭抵押物，可以支付利息20萬元給上訴人云云。嗣後被上訴
    人給付20萬元利息，並要求塗銷抵押權以利處理房產始能還
    款，伊遂同意塗銷抵押權，但並未同意拋棄債權，故仍保留
    本票及借據。至代書為何書寫「債務清償證明書」塗銷抵押
    權，係代書不知以「拋棄抵押權證明書」亦可塗銷抵押權之
    故。況證人庚○○到庭並未看到土地代書人將40萬元轉交上
    訴人，且被上訴人就有關還款金錢來源供述不一，台強公司
    領出77萬元究竟用在何處，又何故會給被上訴人77萬元亦未
    查明交代，有隨便拿人帳戶充數之嫌。上訴人雖任由土地代
    書蓋章作成文件送地政事務所，雖拋棄抵押權誤書寫為債務
    清償證明書，惟上訴人既執有本票及借據，被上訴人既未清
    償借款80萬元，其請求確認債權不存在自無理由云云，資為
    抗辯。
三、被上訴人主張伊向上訴人、訴外人己○○分別借款80萬元、
    70萬元，並以其名義所有落台南縣佳里鎮○○○段698之37
    地號土地及其上建物282建號門牌台南縣佳里鎮番子寮41之
    57號房屋，於82年9月22日日設定抵押登記予上訴人及訴外
    人己○○，其中上訴人之擔保權利債權額為80萬元（即15分
    之8），己○○為70萬元（即15分之7），抵押權權利存續期
    間自82年9月20日起至83年9月20日止，由被上訴人書立借據
    及開立發票日期82年9月24日、面額80萬元、票號051370號
    之本票一紙交付予上訴人。上訴人於90年10月19日出具債務
    清償證明書及印鑑證明書各一紙予被上訴人，同意塗銷上開
    抵押權登記，並於該日會同至地政事務所辦理塗銷上開抵押
    權設定登記完畢，嗣後上訴人再以其執有被上訴人所簽發之
    發票日期82年9月24日、面額80萬元、票號：051370號之本
    票（下稱系爭本票）一紙聲請本票裁定強制執行，經原法院
    97年度司票字第1436號裁定准予強制執行在案各情，有抵押
    權設定契約書、借據、本票、塗銷登記聲請書、債務清償證
    明書、台南縣佳里地政事務所97年10月7日登記字第0970007
    742號函檢附之塗銷抵押權設定登記之相關資料在卷可憑（
    原審卷第6頁至第10頁、第19頁至42頁、第49頁），業經本
    院核閱上開卷證無誤，並為兩造所不爭，堪信真正。
四、被上訴人主張上訴人同意以抵押債權半數40萬元成立和解清
    償，但為上訴人所否認，是本件爭點為：(一)兩造是否合意以
    40萬元作為和解條件清償系爭抵押債權？(二)上訴人於90年10
    月19日有無收受被上訴人交付之和解金40萬元？爰分述如下
    ：
  (一)兩造是否合意以40萬元作為和解條件清償系爭抵押債權？經
    查：
  1.按「稱和解者，謂當事人約定，互相讓步，以終止爭執或防
    止爭執發生之契約」、「和解有使當事人所拋棄之權利消滅
    及使當事人取得和解契約所訂明權利之效力，民法第735、
    736條分別定有明文。次按「和解契約合法成立，兩造當事
    人即均應受該契約之拘束，縱使一造因而受不利益之結果，
    亦不得事後翻異，更就和解前之法律關係再行主張；和解契
    約非必當事人雙方當面協商而後成立，茍由調處人從中接洽
    ，雙方意思已歸一致，各向調處人表示，經其互相傳達於他
    方者，其和解契約即為成立。」（最高法院10年上字第1964
    號、21年上字第1807號判例參照）。
  2.被上訴人主張兩造間之債務已於90年10月19日，經兩造同意
    以債權額之半數即40萬元成立和解，被上訴人並當場交付40
    萬元予上訴人收執，上訴人則出具「債務清償證明書」之事
    實，業據被上訴人提出上訴人出具之「債務清償證明書」1
    紙為證（原審卷第10頁），上訴人對於「債務清償證明書」
    係真正並不爭執（原審卷第46頁），並經證人甲○○於原審
    證稱：「戊○○代書和債權人談好，以債權的一半清償塗銷
    ，債權人（上訴人）有同意，否則我不可能拿出錢來。」（
    原審卷第88頁）；證人即系爭抵押債權另一共同債權人己○
    ○於原審亦證稱：「當時我的債權70萬元是透過代書戊○○
    借給原告（被上訴人），原告還給我35萬元。因為代書跟我
    說如果不拿的話，房屋拍賣都拿不到錢，所以我就同意拿35
    萬元，並將擔保的本票交給代書。」（原審卷第70頁）；證
    人庚○○於原審證稱「幾年前我和原告（被上訴人）訴訟代
    理人是鄰居，說他們有跟人家借150萬元，已經和人家談好
    和解。邀我和他拿錢去給人家，是去地政事務所，當時有代
    書、債權人為1男1女．．也有在場幫他們點算75萬元，數完
    就交給代書他們處理。我只知道75萬元是要塗銷第2順位抵
    押權．．在場有聽到他們要以75萬元塗銷抵押權。」（原審
    卷第83 頁），核與證人即本件仲介抵押借款及協調清償塗
    銷登記之代書戊○○所提出之書面陳述（經兩造依民事訴訟
    法第305條第3款同意於法院外以書狀為陳述）：「80年9月
    間，債務人丙○○之母甲○○女士，由其小叔陳順來借款
    新台幣150萬元，並以坐落番子寮之房地為擔保，經約集債
    權人乙○○○、己○○2人前往察看擔保品，陳女士願借予
    80萬元，己○○70萬元（其中20萬元由聲明人出資）。不數
    月陳順和出面謂利息太高負擔困難，降為月息2分，不久又
    說仍然困難，一降再降變為月息1分。雖然多次降息，一年
    付不了半年的利息，一拖7、8年。陳順和又說積欠銀行利息
    超過半年，恐被拍賣，願折扣清償，經與己○○協商，同意
    折半還錢。」等語（原審卷第78頁）相符，依證人甲○○、
    己○○、庚○○及戊○○上開之證述及上訴人嗣後願意出具
    之「債務清償證明書」供塗銷抵押權登記，並已完成塗銷之
    經過以觀，被上訴人主張兩造間就抵押債權同意以半數（即
    上訴人40萬元，己○○35萬元）成立和解之事實，堪信真正
    ，上訴人空言否認未與被上訴人成立和解，洵不足採。
  (二)上訴人於90年10月19日有無收受被上訴人交付之和解金40萬
    元？經查：
  1.上訴人於原審辯稱「…塗銷時在佳里地政事務所只有20萬元
    給我，己○○當時有去，我沒有看到原告（被上訴人）有給
    己○○多少錢，但事後我有去問戊○○，戊○○說原告只有
    拿35萬出來。20萬元說要給我利息，塗銷之後原告比較好處
    理房屋後再給我錢。」云云（原審卷第45頁）。
  2.按被上訴人主張90年10月19日還款之75萬元，係自第一商業
    銀行台強公司帳戶提領，該公司當時由被上訴人自任負責人
    。上開事實，業經證人甲○○（被上訴人之母）於原審證稱
    ：「當時為了做生意，以原告之不動產去抵押借款，民國90
    年10月19日當天我去第一銀行領取77萬元，是我以前從事看
    護的工作所存下來的。該帳戶是台強建設公司，是我們家族
    的公司，負責人是原告。因為那天公司有事，所以我將75萬
    元交給我的鄰居庚○○，陪我的先生一起去地政事務所。因
    為我當時沒有那麼多錢，後來透過戊○○代書，想要將不動
    產給債權人其中一人，債權人也不要。但後來戊○○代書和
    債權人談好，以債權的一半清償塗銷。債權人有同意，否則
    我不可能拿出錢來。當時我是因為怕我先生把錢拿去花掉，
    所以才交給庚○○陪我先生去。」，並提出第一商業銀行存
    款明細分類帳上記載90年10月19日提領77萬元為證（原審卷
    第88頁、第90頁），此與上訴人出具之「債務清償證明書」
    及「土地登記申請書」（原審卷第8頁、第9頁）所載日期90
    年10月19日相符，足證被上訴人主張於90年10月19日確有提
    款77萬元供「清償債務」及「塗銷抵押權」之事實，洵屬可
    採，
  3.另證人庚○○於原審證述「幾年前我和原告訴訟代理人是鄰
    居，說他們有跟人家借150萬元，已經和人家談好和解。邀
    我和他拿錢去給人家，是去地政事務所，當時有代書、2位
    債權人在場，債權人為1男1女，至於是不是在場的被告，因
    為已經太多年，只見一次面，所以也忘記是不是被告（上訴
    人），也有在場幫他們點算75萬元，數完就交給代書他們處
    理。我只知道75萬元是要塗銷第2順位抵押權，但是錢怎麼
    分就不知道。在場有聽到他們要以75萬元塗銷抵押權，但是
    詳細內容，已經很多年，我也不記得。我不知道75萬元的來
    源。是原告訴訟代理人及他太太要我陪同去的。」（原審卷
    第83頁），堪認被上訴人確曾交付75萬元與上訴人等人成立
    和解。至於證人丁○○於原審所證「（是否有看到原告向被
    告清償？）沒有看到，被告是否在場我沒有印象。但我有問
    在場人債務是否已經處理好，原告回答說如果沒有處理好，
    如何辦理塗銷。」、「事實上我並沒有看到原告向被告清償
    交付任何金錢給被告，」（原審卷第60頁至第61頁），雖無
    法具體證明被上訴人有親自交付40萬元與上訴人之事實，惟
    依其證言，仍足證明當天兩造確有同意辦理塗銷抵押權登記
    之事實。
  4.此外，系爭抵押債權之共同債權人即證人己○○於原審證稱
    「…當時我的債權70萬元是透過代書戊○○借給原告，原告
    還給我35萬元。因為代書跟我說如果不拿的話，房屋拍賣都
    拿不到錢，所以我就同意拿35萬元，並將擔保的本票交給代
    書…」（原審卷第70頁），按上訴人與己○○係分別出借80
    萬元、70萬元與被上訴人，並同時設定第二順位抵押權，上
    訴人自承於90年10月19日當天，與己○○及代書丁○○等人
    處理上訴人與己○○對於被上訴人之第二順位抵押債權，當
    天上訴人與己○○兩人均分別在「債務清償證明書」上蓋章
    ，己○○並已承認收到抵押債權半數35萬元，衡諸常情，上
    訴人對被上訴人之抵押債權與己○○部分既一同處理，設若
    上訴人未取得40萬元，豈肯在「債務清償證明書」上蓋章，
    並由代理人丁○○持往地政事務所辦妥抵押權塗銷登記？上
    訴人空言否認未收到和解金40萬元，顯違常情，不足採信。
  5.至於上訴人辯稱「被上訴人還款金額來源供述前後不一，係
    虛偽陳述」云云。茲查被上訴人於原審訴訟代理人陳順和（
    被上訴人之父）陳稱：「（如何清償？）是我一位李姓的朋
    友借我150萬元，我將錢交給代書，由代書清償。」（原審
    卷第46頁），與證人甲○○所稱「還款之75萬元係自第一商
    業銀行台強建設事業股份有限公司帳戶提領」固不相符。惟
    依上所述，證人甲○○於90年10月19日確有自台強公司帳戶
    提領77萬元，證人庚○○於原審則證述「當天有在場幫忙點
    算75萬元現金」，此外，證人即債權人己○○亦證稱「有收
    到35萬元」，堪認90年10月19日被上訴人確有備足75萬元以
    供清償，被上訴人之父陳順和於原審之供述金錢來源雖有不
    符，仍不影響被上訴人已清償之事實。
五、上訴人另辯稱「伊僅拋棄抵押權而塗銷抵押權，但未拋棄債
    權，故保留本票及借據正本為據，本票債權及抵押債權仍應
    存在」云云。按「債之全部消滅者，債務人固得請求返還或
    塗銷負債字據，惟負債字據之返還或塗銷，不過為證明債之
    消滅之證據方法，並非債之消滅之要件，故債已清償者，不
    得因負債字據未經返還或塗銷，即謂其債尚未消滅。」（最
    高法院44年台上字第1226號判例參照）。茲查上訴人與被上
    訴人就抵押借款債權已成立和解，上訴人並已收受被上訴人
    交付之和解金（抵押債權半數）40萬元，兩造間系爭抵押借
    款抵押債權80萬元已因和解清償而消滅，揆諸前揭判例意旨
    ，上訴人是否尚持有被上訴人所簽具之本票及借據正本等字
    據，仍不影響債務已因清償而消滅之效力。
六、綜上所述，兩造既已就系爭抵押債權成立和解，上訴人並已
    受領被上訴人交付抵押債權半數40萬元，並出具「債務清償
    證明書」供被上訴人完成塗銷第二順位抵押權登記，其餘40
    萬元之抵押債權業因和解讓步而消滅，上訴人所執被上訴人
    簽發供擔保之82年9月24日期、票號N0-000000、面額80萬元
    之本票債權及原借款抵押債權即因和解而不存在。從而，被
    上訴人請求確認上訴人就原審法院以97年度司票字第1436號
    本票裁定准許上開強制執行之本票債權及抵押債權80萬元不
    存在，即屬有據，原審予以准許，經核並無違誤，上訴意旨
    指摘原判決不當，求為廢棄改判，非有理由，應予駁回。
七、本件事證已臻明確，兩造其餘攻擊防禦方法及證據資料，核
    與本件判決結果不生影響，不予一一論述，併予敘明。
結論：本件上訴為無理由，依民事訴訟法第四百四十九條第一項
、第七十八條判決如主文。
中    華    民    國    98    年    6     月    30    日
                  民事第三庭    審判長法  官  陳光秀
                                      法  官  莊俊華
                                      法  官  曾平杉
上為正本係照原本作成。
不得上訴。
中    華    民    國    98    年    7     月    2     日
                                      書記官  葉秀珍


司法院資訊處製作；財團法人民間司法改革基金會備份。
